臺灣臺東地方法院民事判決　　　　　　　　94年度訴字第84號
原　　　告　郭秋菊即佳聯砂石行
訴訟代理人　邱聰安律師
被　　　告　臺東縣政府
法定代理人　甲○○
訴訟代理人　劉秀真律師
上列當事人間請求返還價金等事件，本院於民國94年9月21日言
詞辯論終結，判決如下：
    主      文
原告之訴駁回。
訴訟費用由原告負擔。
    事實及理由
一、按訴狀送達後，原告不得將原訴變更或追加他訴。但請求之
    基礎事實同一者或擴張或減縮應受判決事項之聲明者，不在
    此限。民事訴訟法第255條第1項第2款、第3款分別定有明文
    。本件原告起訴，原請求被告給付原告新臺幣 (下同)2,731
    ,440 元，及自民國93年1月6日起至清償日止，按年息5%計
    算之利息。嗣於訴訟中減縮請求被告給付原告2,142,440元
    及自93年1月6日起至清償日止之法定遲延利息; 並追加請求
    被告應就買賣價金12,369,000元部分，交付「財政部臺灣省
    南區國稅局機關團體銷售貨物或勞務申報銷售額與營業稅繳
    款書」第4、5聯予原告作為抵扣憑證。查追加之訴與原訴之
    主要爭點有其共同性，各請求利益之主張在社會生活上可認
    為同一或關連，而就原請求之訴訟及證據資料，於審理繼續
    進行在相當程度範圍內具有同一性或一體性，得期待於後請
    求之審理予以利用，俾先後兩請求在同一程序得加以解決，
    避免重複審理，進而為統一解決紛爭者，即屬所謂之請求之
    基礎事實同一。參諸首揭規定，原告上開訴之聲明減縮及追
    加自為適法，合先敘明。
二、原告主張：兩造於93年1月5日簽訂「長濱漁港堆置砂石標售
    工程契約」 (下稱系爭契約)，同日原告即依約繳交第一期
    價金14,511,440元，並自93年1月10日起至同年月19日止共
    挖運砂石13,020立方公尺，惟被告卻於當日通知原告暫停挖
    運砂石並催繳第二期價金，嗣於93年3月4日函知原告為解除
    系爭契約之意思表示，即明確表示拒絕再依約給付砂石予原
    告。查被告給付原告之砂石數量總計13,020立方公尺，依系
    爭契約約定每立方公尺950元計算，該13,020立方公尺砂石
    計價為12,369,000元，被告既已解除系爭契約，則依系爭契
    約第3條第2項約定，被告對於溢收價金2,142,440元部分，
    既未給付原告砂石，自應退還該部分之價金予原告，且依民
    法第259條第2款規定，被告亦應自93年1月5日原告給付之翌
    日即93年1月6日起計付法定遲延利息。再系爭契約第6條第1
    項約定以新臺幣報價之項目，除招標文件另有規定外，應含
    營業稅。亦即原告給付被告之價金內含營業稅，且上開營業
    稅應由被告繳納，又原告向被告購買砂石，已付價金14,511
    ,440 元，扣除應退還未給付砂石之差額2,142,440元，實際
    買賣成交金額為12,369,000元，且砂石買賣為被告銷售貨物
    之行為，依加值型及非加值型營業稅法 (下稱營業稅法)第6
    條第2款規定，被告為營業人，自應繳納營業稅，依財政部
    規定應以「財政部臺灣省南區國稅局機關團體銷售貨物或勞
    務申報銷售額與營業稅繳款書」第4、5聯 (下稱繳稅單)交
    付原告代替統一發票，俾讓原告作為抵扣憑證。為此爰依系
    爭契約第3條第2項、第6條第1項、民法第259條第1、2款及
    營業稅法第6條第2款規定提起本件訴訟，並聲明: (1)被告應
    給付原告2,142,440元及自93年1月6日起至清償日止按年息
    5% 計算之利息。(2)被告應就買賣價金12,369,000元交付繳
    稅單第4、5聯與原告。
三、被告則以：依系爭契約第4條第2項約定、確定與計算實際採
    運砂石數量之方式應以實地測量，非以書面報表之記載為準
    ，是實際採運砂石數量不得以原告自製之運送工作報表為依
    據，且被告於91年3月曾委託名碁工程顧問有限公司 (下稱
    名碁公司)協同至現場測量，並將測量結果編製為「成功鎮
    堆置砂石土石方測量」書，該測量書為公文書，應推定為真
    正，上所載實際採運數量為15,483.5立方公尺，並非原告所
    稱之13,020立方公尺，自應以名碁公司測量之數量為準。
    再系爭契約應為繼續性之買賣契約，被告93年3月4日函知原
    告屬契約之終止，且系爭契約之終止，乃原告因違約逾期未
    繳契約價款所致，為可歸責於原告之事由，依系爭契約第19
    條第1項規定及工程補充說明書第9條之反面解釋，原告自無
    權再請求返還價金，被告對於原告之損失或利益亦無庸為任
    何補償，而系爭契約所標售之砂石，屬剩餘、廢棄物資，無
    庸繳納營業稅，自無義務填寫原告所要求之繳稅單等語置辯
    。並聲明駁回原告之訴。
四、本件兩造於93年1月5日簽訂系爭契約後，同日原告即依約繳
    交第一期款14,511,440元，並於同年月6日檢送施工計畫書
    函請被告核備，預於同年月10日開工，請被告派員督導，被
    告於同年月8日函復同意原告於同年月10日開工，並檢送系
    爭契約書正本及施工計畫書請原告依此確實施工。嗣原告因
    挖運砂石數量已超過契約總量30%，依系爭契約第5條約定應
    繳交第二期價款及保證金而經被告屢催不繳，被告遂於93年
    3 月4日函知被告依系爭契約第5條、第19條約定，自即日起
    終止系爭契約，並起訴請求原告給付第二期價金14,511,440
    元，經本院以93年度重訴字第14號判決駁回該事件原告即本
    件被告之訴確定在案之事實，有系爭契約書及兩造上開往來
    函文附前開卷內可稽，並經本院依職權調取本院93年度重訴
    字第14號卷宗查閱屬實，兩造對此皆不爭執，自堪信為真實
    。經本院協調兩造，確認爭點為: (1)原告採運砂石之數量若
    干? 即砂石採運數量是否得以原告之運送日報表為準? 
    被告委託名碁公司編製之「成功鎮堆置砂石土石方測量」書
    是否正確? (2)系爭契約之性質是否為繼續性之買賣契約? (3)
    被告93年3月4日函的真意是否為終止或解除? (4)是否有民法
    第259條回復原狀之適用? (5)被告是否須填報繳稅單? 本院
    自應依此而為審究。
五、經查:
(一) 按確定判決之理由雖無既判力，惟法院於判決理由中，就
     訴訟標的以外當事人主張之重要爭點，本於當事人辯論之
     結果，已為判斷時，其對此重要爭點所為之判斷，除有顯
     然違背法令之情形，或當事人已提出新訴訟資料，足以推
     翻原判斷之情形外，應解為在同一當事人間就該重要爭點
     所提起之訴訟，法院及當事人就該已經法院判斷之重要爭
     點法律關係，皆不得任作相反之判斷或主張，始符訴訟程
     序上之誠信原則 (最高法院93年度臺上字第129號判決要旨
     參照)。本件兩造於本院93年度重訴字第14號被告請求原告
     給付價金事件確定判決 (下稱前案)中，曾就兩造主張之重
     要爭點，即:(1)系爭契約是否為買賣契約? (2)被告93年3月4
     日函的真意是否為終止或解除? (3)原告採運砂石之數量若
     干? 是以名碁公司的測量為準或以原告所提之運送日報表
     為準? 等情，本於兩造辯論之結果而為判斷，即: (1)系爭
     契約為買賣契約，(2)被告93年3月4日函的真意為解除契約
     而非終止契約，(3)原告採運砂石之數量應以原告所提經被
     告核章之運送日報表為準，其數量應為13,020立方公尺等
     之事實，已於前案判決書事實及理由欄四、(一)、(二)、(
     三)部分闡述甚明，況:
   1、所謂繼續性契約（或稱繼續性債之關係）者，乃指債之內
      容，非一次之給付可完結，而是繼續的實現，依其種類可
      分為二，一為固有的繼續性契約，諸如僱傭、合夥、租賃
      、使用借貸及寄託等均是，一為繼續性供給契約，其與固
      有繼續性契約之不同，在於其之繼續性，係依當事人之意
      思於契約中訂定之，即當事人約定一方於一定或不定期限
      內，向他方繼續供給定量或不定量之一定種類品質之物，
      而由他方按一定之標準支付價金之契約，此種類型契約具
      有四個特色：(1)單一契約(2)定期或不定期(3)給付之範圍與
      各個供給之時間，得自始確定或依買受人之需要決定之(4)
      當事人自始欠缺分期履行一個數量上自始業已確定給付之
      認識。是繼續性契約須經債務人繼續履行，始能實現債之
      本旨，如相對人應付之對價係按期給付，宜解釋為當事人
      間有按期計算對價之合意 (孫森焱著新版民法債編總論，
      下冊第808頁以下參照)，本件系爭契約已約明買賣標的物
      之總量、存放位置及價金，由系爭契約第1條、第3條約定
      觀之甚明，是系爭契約成立時，買賣標的物及價金均已確
      定，且處於隨時可交付或受領之情況，並無須債務人即被
      告繼續履行給付定量或不定量之標的物，方可實現債之本
      旨，且雙方當事人早有分期履行一個數量上自始業已確定
      給付之認識，至因考量買受人即原告受領標的物及支付價
      金之能力，故於系爭契約上約定原告得分二期支付價金，
      且可於30日內受領標的物完畢，究其原因實僅係出賣人依
      約提出給付全部標的物後，買受人分期受領及分期支付價
      金之約定而已，況買受人之原告如能糾集足夠之人工，機
      具及車輛，未嘗不可一次受領全部標的物完畢，如其資力
      充足，亦可一次支付全部價金。猶如一次買受十台電腦，
      因無倉儲設備，約明一個月內隨叫隨送之契約，究不能因
      分期受領標的物而謂其為繼續性買賣契約，是依上說明，
      顯見系爭契約非屬繼續性之買賣契約極明，被告混淆一次
      給付分期受領之事實，顯有誤會。
   2、系爭契約之性質既屬一般性的買賣契約而非繼續性買賣契
      約已如前述，則被告93年3月4日函的真意自是解除契約無
      疑，本院已於前案判決書事實及理由欄四、(二)內論述甚
      詳。再有關原告採運砂石數量一節，被告一再抗辯渠委託
      名碁公司編製之「成功鎮堆置砂石土石方測量」書為公文
      書，應推定為真正云云，然查: (1)刑法第10條第3項明定:
      稱公文書者，謂公務員職務上制作之文書。但公務員職務
      有涉表彰公權力之公法上關係之事項，有涉私法上之私經
      濟關係事項，後者又涉多方行為及單方行為，多方行為又
      包含契約行為，故多方行為中如係基於私經濟之地位，而
      與人民訂立買賣契約，及與該契約直接關連之土地登記申
      請書、委託書，在性質上與一般私人間為土地買賣所訂立
      之買賣契約書無異，自屬私文書 (最高法院91年度臺上字
      第91號刑事判決參照)。本件被告所屬公務員係基於系爭
      買賣契約出賣人之身分，為確定買賣標的物數量而委託名
      碁公司測量，被告竟將出賣人基於買賣契約委託私人測量
      編製之文書認作公文書，依上說明，容有誤會。(2)再被告
      與名碁公司測量系爭契約運採砂石數量之地點，係在原告
      位於臺東縣成功鎮○○段559及560地號上之臨時堆置場，
      當時既未知會原告，又不能證明其測量之砂石確為系爭契
      約之標的物，則原告以其為砂石採取業，買賣砂石進出頻
      繁，且未經其在場會測，準確性堪疑等情，主張上開名碁
      公司之測量不足採信，自屬信而有徵，應堪採信。
      (3)況系爭契約既已約明買賣標的物均堆置在臺東縣長濱漁
      港砂石臨時堆置場內，且該地復屬漁港管制區，進出皆需
      檢查登記，砂石數量遭竊短少之機率不高，被告原可會同
      原告或相關單位至該現場測量砂石餘額即可明瞭原告砂石
      運採數量，何必大費周章，委託名碁公司至買賣標的物堆
      置之管制區以外之場所測量，而又不知會場所管理人之原
      告。被告所辯，依上說明核屬無據，為不足採。
   3、綜上所述，被告一再抗辯所謂原告採運砂石之數量若干?
      是否以原告之運送日報表為準? 或被告委託名碁公司編製
      之「成功鎮堆置砂石土石方測量」書為準? 系爭契約之性
      質是否為繼續性之買賣契約? 被告93年3月4日函的真意是
      否為終止契約或解除契約等爭點，均已在前案經兩造充分
      舉證及辯論後而為判斷，則本院於前案就上開爭點所為之
      判斷，既無顯然違背法令之情形，且被告所提出之新訴訟
      資料，亦不足以推翻原判斷，則依首揭說明，兩造就上開
      重要爭點，皆不得任作相反之主張，以維訴訟程序上之誠
      信原則。
(二)再按契約解除時，當事人雙方回復原狀之義務，除法律另有
    規定或契約另有訂定外，依左列之規定：一、由他方所受領
    之給付物，應返還之。二、受領之給付為金錢者，應附加自
    受領時起之利息償還之。民法第259條第1款、第2款分別定
    有明文。又契約解除時，如契約另有訂定者，自得本於其契
    約之訂定而為請求，此觀民法第259條本文之除外規定甚明(
    最高法院87年度臺上字第781號判決參照)。查兩造不爭之系
    爭契約書第19條「契約終止解除及暫停執行」第1項明載:廠
    商履約，如有因可歸責於廠商之事由，致延誤履約期限，情
    節重大者或無正當理由而不履行契約者，機關得以書面通知
    廠商終止或解除契約，且不補償廠商因此所生之損失及所失
    利益。同條第3項亦約明: 契約經依第1項 (誤為第1款)規定
    終止或解除者，機關得依其所認定之適當方式，自行或洽其
    他廠商完成被終止或解除之契約，其所增加之費用，由廠商
    負責 (均見本審卷第26頁)等語。查系爭契約既經被告於93
    年3月4日函知原告解除 (見前案卷第1宗第35頁)為前案確定
    判決所認定，則依上開說明，兩造就契約解除後之法律效果
    ，既已於系爭契約上為前開之約定，自應依上開約定來請求
    ，並無民法259條回復原狀規定之適用。再參照系爭契約補
    充說明書第9條約定: 甲方即被告因政策需要或不可抗拒之
    因素或基於海防安全之需要未能辦理時得終止合約，乙方即
    原告應照辦，甲方得依作業進度比例無息退還乙方所繳之價
    款費用 (見本審卷第31頁)。則反面觀之，若可歸責於原告
    之事由而解除契約，被告即不必依作業進度比例無息退還原
    告所繳之價款費用，從而，系爭契約既因可歸責於原告之事
    由而解除，故被告不必補償原告因此所生之損失及所失利益
    自明。原告主張系爭契約解除後，被告應給付未受領部分砂
    石之差價2,142,440元，及自給付價金之翌日即93年1月6日
    起至清償日止，按年息5%計算之遲延利息等語，依上說明，
    核屬無據，不能採認。
(三)末按財政部依本法或稅法所發布之解釋函令，對於據以申請
    之案件發生效力，但有利於納稅義務人者，對於尚未核課確
    定之案件適用之。稅捐稽徵法第1條之1亦定有明文。原告主
    張依系爭契約第6條第1項及營業稅法第6條第2款規定，本件
    既係以新臺幣報價，自應含營業稅，且被告為營業人，亦應
    繳納營業稅，故請求被告應就買賣價金12,369,000元交付繳
    稅單予原告作為扣抵憑證云云，被告則抗辯系爭買賣標的物
    係屬疏浚漁港航道所生之廢棄物，依營業稅法第8條第25款
    規定免徵營業稅，自無需填報繳稅單等語，查系爭契約已受
    領之買賣價金業經被告列入單位預算，且全數解繳公庫，稅
    捐稽徵機關認應免徵營業稅等情，有財政部臺灣省南區國稅
    局臺東縣分局94年7月29日南區國稅東縣三字第0940014976
    號函附卷可佐 (見本審卷第95頁)，該函係引證財政部79年4
    月25日台財稅第780450746號函 (見本審卷第119頁)釋為據
    ，則依上述說明，該財政部函釋係屬現行有效之解釋性行政
    規則，依司法院大法官會議釋字第287號解釋意旨，其對營
    業稅法之解釋，自有拘束當事人之效力，原告主張該函牴觸
    營業稅法，依行政程序法第158條規定無效云云，不但與事
    實不符，且無舉證以實其說，則其此部分之主張，自不足採
    信。再系爭契約第6條第1項僅約定新臺幣報價之項目應含營
    業稅，並未約定被告應交付繳稅單，被告亦已於93年2月3日
    函復原告謂其非營業機關，無繳納營業稅之義務，亦無須開
    立統一發票，且系爭契約亦未約定被告須退還5%之營業稅等
    情，亦有上開被告函在卷足憑 (見本審卷第33頁)，從而，
    原告主張依營業稅法請求被告交付繳稅單等語，即屬於法無
    據，不能准許。
六、綜上所述，原告本於民法第259條第1款、第2款規定及系爭
    契約第3條第2項約定，請求被告給付2,142,440元及自93年
    1月6日起至清償日止按年息5%計算之利息，暨依營業稅法第
    6條第2款規定及系爭契約第6條第1項約定，請求被告就買賣
    價金12,369,000元交付繳稅單予原告作為扣抵憑證，依前揭
    說明，為無理由，應予駁回。
七、據上論結，本件原告之訴為無理由，依民事訴訟法第78條，
    判決如主文。
中　　華　　民　　國　　94　　年　　10　　月　　5 　　日
                  民事庭審判長法  官  王漢章
                              法  官  簡芳潔
                              法  官  曾宗欽
以上正本係照原本作成
如對本判決上訴，須於判決送達後20日內向本院提出上訴狀
中　　華　　民　　國　　94　　年　　10　　月　　5 　　日
                                書記官　蕭家玲
